---
Titulo: "AFDMD-111 Estadística"
Autor: "Karol Guadalupe Alcocer Cob"
Día: "09/10/2023"
output:
  rmdformats::readthedown:
    highlight: kate
    cards: no
subtitle: Cálculo de probabilidad de VAs
---


```{r setup, include=FALSE}
knitr::opts_chunk$set(echo = TRUE)
```

# Variables aleatorias discretas

Como se ha mencionado en clases pasadas existen tres tipos de variables aleatorias; discretas, continuas y mixtas. Para nuestro curso, estaremos interesados en las variables aleatorias discretas y continuas. Recordemos que para las variables aleatorias discretas contamos con dos funciones que las describen totalmente; la función de distribución y la función de densidad.
La función de distribución está dada por:
$$
F_X(x) = P(X \le x)
$$
para cualquier valor $x \in \mathbb{R}$. La función de masa de probabilidad es la otra función que se define de la siguiente manera:
$$
p_X(k) = P(X=k)
$$
Por lo tanto, cuando se nos dá una variable aleatoria discreta ésta está definida por una fórmula que representa $p_X(k)$ o $F_X(x)$. La variable aleatoria binomial, por ejemplo está dada por:
$$
p_X(k) = \binom{n}{k}p^k(1-p)^{n-k}\; \;\;\; k=0,1,2, \ldots n
$$
En R, los comandos `dbinom, pbinom, rbinom` y `qbinom` generan las pmfs, distribuciones y números aleatorios relacionados a la variable aleatoria discreta Binomial. Por ejemplo, el siguiente código genera $100$ números aleatorios de una distriubción binomial con parámetros $n=16$, $p=0.1$ y posteriormente se grafican.

```{r binRV, fig.width= 6, fig.height=3.4}
vars <-rbinom(100, size=16, prob=0.1)
plot(vars, type="l", main="Números binomiales", xlab="iteración", ylab="Valores")
```

## Actividad

Investigue la generación de *pmfs* y *cdfs* discretas en R o python y posteriormente calcule las siguientes probabilidades usando únicamente código:

1. Sea $X$ una variable aleatoria que tiene distribución binomial con $p=0.4$ y $n=20$. 

```{r}
p <- 0.4  # Probabilidad de éxito
n <- 20   # Número de ensayos
x <- 0:n # Secuencia de valores de x 
pmf <- dbinom(x, size = n, prob = p) # Calcular la PMF
cdf <- pbinom(x, size = n, prob = p) # Calcular la CD
```

Calcular:

a. $P(X\le 6)$
```{r}
sum(pmf[x<=6])
```
b. $P(X\ge 12)$
```{r}
sum(pmf[x>=12])
```
c. $P(X=8)$
```{r}
pmf[9]
```

2. El comando `sample`, me permite generar números aleatorios con una *pmf* que define el usuario. Generar 100 números aleatorios con las siguientes pmfs:

a. $p_X(k) = {5\choose k}\left(\frac{1}{5}\right)^k \left(\frac{4}{5}\right)^{5-k}, \;\; k=0,1,2,3,4,5.$

```{r}
# Definir los valores posibles de k
k <- 0:5

# Definir las probabilidades correspondientes
prob <- choose(5, k) * (1/5)^k * (4/5)^(5 - k)

# Generar 100 números aleatorios
n <- 100
aleatorios <- sample(k, size = n, replace = TRUE, prob = prob)

# Ver los resultados
aleatorios

```

b. $p_X(k) = \frac{k^2}{2870}, \;\; k=0,1,2,3,\ldots, 19, 20$

```{r}
# Definir los valores posibles de k
k <- 0:20

# Definir las probabilidades correspondientes
prob <- (k^2) / 2870

# Generar 100 números aleatorios
n <- 100
aleatorios <- sample(k, size = n, replace = TRUE, prob = prob)

# Ver los resultados
aleatorios
```

c. $p_X(k) = \log_{10}\left(\frac{k+1}{k}\right)\; \; k=1,2,3, \ldots 9$

```{r}
# Definir los valores posibles de k
k <- 1:9

# Definir las probabilidades correspondientes
prob <- log10((k + 1) / k)

# Generar 100 números aleatorios
n <- 100
aleatorios <- sample(k, size = n, replace = TRUE, prob = prob)

# Ver los resultados
aleatorios
```


3. La variable aleatoria binomial depende de los parámetros $n$ y $p$. Grafique las pmfs y cdfs para (Nota para graficar por parejas puede usar el comando `par(mfrow=(filas, columnas))`) y responda las preguntas:

 a. $n=10$ y $p=1/2$
 
```{r}
n <- 10
p <- 1/2
x <- 0:n
pmf <- dbinom(x, size = n, prob = p)
cdf <- pbinom(x, size = n, prob = p)
par(mfrow = c(1, 2))
plot(x, pmf, type = "l", main = "PMF (n = 10, p = 1/2)", xlab = "x", ylab = "Probabilidad")
plot(x, cdf, type = "l", main = "CDF (n = 10, p = 1/2)", xlab = "x", ylab = "Probabilidad acumulada")
```

 b. $n=10$ y $p=1/8$
 
```{r}
n <- 10
p <- 1/8
x <- 0:n
pmf <- dbinom(x, size = n, prob = p)
cdf <- pbinom(x, size = n, prob = p)
par(mfrow = c(1, 2))
plot(x, pmf, type = "l", main = "PMF (n = 10, p = 1/8)", xlab = "x", ylab = "Probabilidad")
plot(x, cdf, type = "l", main = "acumulada")
```

 c. $n=10$ y $p=4/5$
 
```{r}
n <- 10
p <- 4/5
x <- 0:n
pmf <- dbinom(x, size = n, prob = p)
cdf <- pbinom(x, size = n, prob = p)
par(mfrow = c(1, 2))
plot(x, pmf, type = "l", main = "PMF (n = 10, p = 4/5)", xlab = "x", ylab = "Probabilidad")
plot(x, cdf, type = "l", main = "CDF (n = 10, p = 4/5)", xlab = "x", ylab = "Probabilidad acumulada")
```
 
 
 d. $n=10$ y $p=1/2$
 
```{r}
n <- 10
p <- 1/2
x <- 0:n
pmf <- dbinom(x, size = n, prob = p)
cdf <- pbinom(x, size = n, prob = p)
par(mfrow = c(1, 2))
plot(x, pmf, type = "l", main = "PMF (n = 10, p = 1/2)", xlab = "x", ylab = "Probabilidad")
plot(x, cdf, type = "l", main = "CDF (n = 10, p = 1/2)", xlab = "x", ylab = "Probabilidad acumulada")
```
 
 
 5. ¿Tiene algún efecto $n$ y $p$ para que la pmf sea simétrica? ¿Cuál?
 
El parámetro $p$ tiene un efecto significativo en la simetría de la PMF de la distribución binomial. Cuando $p=1/2$, la PMF es simétrica. Cuando $p$ es diferente de 1/2, la PMF es asimétrica, y la dirección de la asimetría depende de si $p$ es mayor o menor que 1/2. El parámetro $n$ controla la dispersión de la distribución, pero no afecta directamente a la simetría.
 
 6. ¿Qué efecto tiene $p$ en la asimetría?
 
 Cuando $p=1/2$, la PMF es simétrica. Si $p$ es menor que 1/2, la PMF se sesga hacia la izquierda, y si $p$ es mayor que 1/2, la PMF se sesga hacia la derecha.
 

# Variables aleatorias continuas

Las variables aleatorias continuas, a diferencia de las discretas, quedan totalmente definidas mediante su PDF y CDF. Existen múltiples variables aleatorias bien conocidas y que sirven para modelar diversos fenómenos. La densidad Gamma está dada por la siguiente ecuación:
$$
f_X(x, \alpha, \beta) = \begin{cases}
\frac{\beta^{\alpha}}{\Gamma(\alpha)} x^{\alpha-1} \mbox{e}^{-\beta x} & x>0\\
0 & x\le 0
\end{cases}
$$
donde $\alpha>0$ y $\beta >0$.

## Actividad
1. ¿Qué efecto tiene incrementar $\alpha$? Grafique para contestar.

```{r}
# Definir los parámetros de la densidad Gamma
alpha_values <- c(1, 2, 3, 4)
beta <- 1

# Crear una función para la densidad Gamma
gamma_density <- function(x, alpha) {
  return((beta^alpha / gamma(alpha)) * x^(alpha - 1) * exp(-beta * x))
}

# Crear una nueva ventana gráfica
par(mfrow = c(2, 2))

# Graficar la densidad Gamma para diferentes valores de alpha
for (alpha in alpha_values) {
  curve(gamma_density(x, alpha), from = 0, to = 10, main = paste("Densidad Gamma (alpha =", alpha, ")"), xlab = "x", ylab = "Densidad")
}

```

Cuando incrementas el valor de $\alpha$ en la densidad Gamma, la distribución se vuelve más sesgada hacia la derecha y más concentrada alrededor de su valor medio. 

2. ¿Qué efecto tiene $\beta$ en la forma de la densidad? Grafique para contestar.

```{r}
# Definir los parámetros de la densidad Gamma
alpha <- 2
beta_values <- c(1, 2, 3, 4)

# Crear una función para la densidad Gamma
gamma_density <- function(x, beta) {
  return((beta^alpha / gamma(alpha)) * x^(alpha - 1) * exp(-beta * x))
}

# Crear una nueva ventana gráfica
par(mfrow = c(2, 2))

# Graficar la densidad Gamma para diferentes valores de beta
for (beta in beta_values) {
  curve(gamma_density(x, beta), from = 0, to = 10, main = paste("Densidad Gamma (beta =", beta, ")"), xlab = "x", ylab = "Densidad")
}
```

El efecto de $\beta$ en la densidad Gamma es reducir la escala de la distribución y desplazarla hacia la izquierda dentro del eje x.


Otra variable aleatoria de interés es la variable aleatoria de Cauchy que está definida de la siguiente manera:

$$
f_X(x) = \frac{\beta}{\pi ([x-\alpha]^2 + \beta^2)}
$$
donde $\alpha \in \mathbb{R}$ y $\beta >0$. Supógamos que $\alpha = 5$.

## Actividad

1. ¿Qué efecto tiene $\beta$ en la función de densidad? Grafique para contestar.

```{r}
# Parámetros
alpha <- 5
beta_values <- c (1, 2, 3, 4)

# Función de densidad de Cauchy
cauchy_density <- function(x, alpha, beta) {
  return(beta / (pi * ((x - alpha)^2 + beta^2)))
}

# Crear una nueva ventana gráfica
par(mfrow = c(2, 2))

# Graficar la densidad de Cauchy para diferentes valores de beta
for (beta in beta_values) {
  curve(cauchy_density(x, alpha, beta), from = -20, to = 30, main = paste("Densidad de Cauchy (beta =", beta, ")"), xlab = "x", ylab = "Densidad")
}

```
El parámetro $\beta$ en la función de densidad de la variable aleatoria de Cauchy afecta la escala y la forma de la distribución.

Supóngamos que tenemos la siguiente PDF:
$$
f_X(x) = \begin{cases}
0 & x < a\\
\frac{2(x-a)}{(b-a)(c-a)} & a \le x < c\\
\frac{2}{b-a} & x=c\\
\frac{2(b-x)}{(b-a)(b-c)} & c < x \le b\\
0 & b < x
\end{cases}
$$
donde $a < c < c$.

## Actividad
1. Grafique la densidad triangular cuando $a=0$, $b=4$, $c=2$

```{r}
a <- 0
b <- 4
c <- 2

x <- seq(a, b, length.out = 1000)
y <- ifelse(x < a, 0, ifelse(x >= a & x < c, (2 * (x - a)) / ((b - a) * (c - a)), ifelse(x == c, 2 / (b - a), ifelse(x > c & x <= b, (2 * (b - x)) / ((b - a) * (b - c)), 0))))

plot(x, y, type = "l", col = "blue", lwd = 2, xlab = "x", ylab = "f_X(x)", main = "PDF - Densidad Triangular (a=0, c=4, b=2)")
grid()

```

2. Grafique la densidad triangular cuando $a=1$, $c=2$, $b=4$

```{r}
a <- 1
b <- 4
c <- 2

x <- seq(a, b, length.out = 1000)
y <- ifelse(x < a, 0, ifelse(x >= a & x < c, (2 * (x - a)) / ((b - a) * (c - a)), ifelse(x == c, 2 / (b - a), ifelse(x > c & x <= b, (2 * (b - x)) / ((b - a) * (b - c)), 0))))

plot(x, y, type = "l", col = "blue", lwd = 2, xlab = "x", ylab = "f_X(x)", main = "PDF - Densidad Triangular (a=1, c=2, b=4)")
grid()

```

3. Grafique la densidad triangular cuando $a=-1$, $c=0$, $b=1$

```{r}
a <- -1
b <- 1
c <- 0

x <- seq(a, b, length.out = 1000)
y <- ifelse(x < a, 0, ifelse(x >= a & x < c, (2 * (x - a)) / ((b - a) * (c - a)), ifelse(x == c, 2 / (b - a), ifelse(x > c & x <= b, (2 * (b - x)) / ((b - a) * (b - c)), 0))))

plot(x, y, type = "l", col = "blue", lwd = 2, xlab = "x", ylab = "f_X(x)", main = "PDF - Densidad Triangular (a=-1, c=0, b=1)")
grid()

```


Tanto `R` como `python` nos permiten calcular integrales usando los comandos básicos o bién usando sistemas de cómputo algebraíco. R, por ejemplo, puede utilizar un sistema llamado `Ryacas` que permite hacer muchos cálculos de forma simbólica. Ahora, consideremos que tenemos la siguiente PDF:

$$
f_X(x) = \begin{cases}
\mbox{e}^{-x} & x \ge 0\\
0 & \mbox{resto}
\end{cases}
$$

## Actividad

Calcular, usando los comando de integración o `Ryacas` o `python` las siguientes probabilidades usando la PDF de arriba:

1. $P(X>1)$

```{r}
# Definir la función de densidad de probabilidad f_X(x)
pdf <- function(x) {
  ifelse(x >= 0, exp(-x), 0)
}

# Calcular la probabilidad P(X > 1) utilizando la función de densidad de probabilidad y la función de integración
probability <- 1 - integrate(pdf, lower = 0, upper = 1)$value
probability

```


2. $P(2 < X \le 4)$

```{r}
# Definir la función de densidad de probabilidad f_X(x)
pdf <- function(x) {
  ifelse(x >= 0, exp(-x), 0)
}

# Calcular la probabilidad P(2 < X <= 4) utilizando la función de densidad de probabilidad y la función de integración
probability <- integrate(pdf, lower = 2, upper = 4)$value
probability

```

3. $P(X \le 2)$

```{r}
# Definir la función de densidad de probabilidad f_X(x)
pdf <- function(x) {
  ifelse(x >= 0, exp(-x), 0)
}

# Calcular la probabilidad P(X <= 2) utilizando la función de densidad de probabilidad y la función de integración
probability <- integrate(pdf, lower = 0, upper = 2)$value
probability
```


Finalmente, supongamos que tenemos la siguiente PDF:

$$
f_X(x) = \frac{1}{\sqrt{2\pi}}\mbox{e}^{-\frac{(x-3)^2}{2}}
$$

## Actividad

1. Graficar $f_X(3+x)$.

```{r}
# Definir la función f_X(x)
f_X <- function(x) {
  (1 / sqrt(2 * pi)) * exp(-((x - 3)^2) / 2)
}

# Crear un vector de valores de x en un rango apropiado
x <- seq(-10, 10, by = 0.1)

# Calcular f_X(3 + x) para cada valor de x
y <- f_X(3 + x)

# Graficar la función f_X(3+x)
plot(x, y, type = "l", col = "blue", xlab = "x", ylab = "f_X(3+x)",
     main = "Gráfico de f_X(3+x)")
```

2. Graficar $f_X(3-x)$.

```{r}
# Definir la función f_X(x)
f_X <- function(x) {
  (1 / sqrt(2 * pi)) * exp(-((x - 3)^2) / 2)
}

# Crear un vector de valores de x en un rango apropiado
x <- seq(-10, 10, by = 0.1)

# Calcular f_X(3 - x) para cada valor de x
y <- f_X(3 - x)

# Graficar la función f_X(3-x)
plot(x, y, type = "l", col = "blue", xlab = "x", ylab = "f_X(3-x)",
     main = "Gráfico de f_X(3-x)")
```

3. Que hay en común entre estas dos gráficas y qué se puede inferir de $f_X(3+x)$ y $f_X(3-x)$

Las dos gráficas $f_X(3+x)$ y $f_X(3-x)$ representan la misma función de densidad de probabilidad (PDF) de una distribución normal. Ambas funciones son idénticas en forma, simetría y valores. La única diferencia entre ellas es que una está desplazada en el eje x en dirección positiva y la otra en dirección negativa.

## Fecha de entrega: miércoles 18 de octubre de 2023 a través de Moodle. 
